臺灣臺北地方法院民事裁定　　　　　 100年度消債更字第88號
聲　請　人
即　債務人　謝財星原名謝建財.
法定代理人　張金盛律師
    主  文
上列當事人聲請消費者債務清理事件，本院裁定如下：
    主  文
債務人謝財星（原名謝建財）自中華民國一○○年十月二十六日
下午四時起開始更生程序。
命司法事務官進行本件更生程序。
    理  由
一、本件聲請意旨略以：聲請人有不能清償債務情事，前曾依中
    華民國銀行公會會員辦理消費金融案件無擔保債務協商機制
    與債權金融機構成立協商，就聲請人所積欠之信用卡、現金
    卡及信用貸款等債務合計新臺幣（下同）391 萬6600元，與
    債權人中國信託商業銀行達成分期還款協議，約定自民國95
    年5 月起、分100 期、利率0 ％、且每月10日以3 萬9166元
    依各債權銀行債權比例清償各項債務至全部清償為止。惟因
    聲請人每月收入扣除協商款後，已無法維持自身基本生活，
    均賴親戚週轉獲得支援，聲請人則到處加班接零星清潔工作
    ，並請配偶協助工作，然績效不彰，不得已於98年間毀諾，
    確係有不可歸責於己之事由致履行顯有重大困難之事由而毀
    諾，爰請求裁定准許更生等語。
二、按消費者債務清理條例（下稱消債條例）之立法目的，乃為
    使負債務之消費者得依本條例所定程序清理債務，以調整其
    與債權人及其他利害關係人之權利義務關係，保障債權人之
    公平受償，謀求消費者經濟生活之更生及社會經濟之全發展
    ，此觀諸消債條例第1 條規定自明。又債務人與金融機構協
    商成立者，不得聲請更生或清算，但因不可歸責於己之事由
    ，致履行顯有重大困難者，不在此限；本條例施行前，債務
    人依金融主管機關協調成立之中華民國銀行公會會員辦理消
    費金融案件無擔保債務協商機制與金融機構成立之協商，準
    用前項之規定，消債條例第151 條第5 項、第6 項亦分別定
    有明文。故基於消債條例之立法意旨，所謂「不可歸責於己
    之事由」應係指金融機構所定之協商條件過苛，致債務人於
    清償協商金額後，即無法維持其基本生活；或債務人於履行
    協商條件期間，因非自願性失業、工作能力減損、減薪或其
    他非於協商成立時所能預期之事由，而致收入減少；或因扶
    養人數增加、債務人或其家人傷病或其他非於協商成立時所
    能預期之事由，而致支出增加等情事。至所謂「履行顯有重
    大困難」即應以債務人之收入，扣除自己及依法應受其扶養
    者所必要生活費用之數額，仍不足以清償協商條件所定之數
    額，始足當之，以衡平債權人及債務人間之權益，並符憲法
    第15條所定保障人民生存權之意旨。次按，法院開始更生程
    序之裁定，應載明其年、月、日、時，並即時發生效力；另
    法院裁定開始更生或清算程序後，得命司法事務官進行更生
    或清算程序，消債條例第45條第1 項、第16條第1 項亦有明
    文。
三、經查：
    (一)聲請人於本件更生聲請前，已依金融主管機關協調成立之
      中華民國銀行公會會員辦理金融案件無擔保債務協商機制
      ，與債權金融機構中國信託商業銀行成立協商，同意自95
      年5 月起、分100 期、利率0 ％、每月清償3 萬9166元之
      協商方案，且聲請人亦依上開分期還款協議支付至98年間
      毀諾等情，業據其提出協議書、無擔保債務還款明細附卷
      可稽（見本院卷第25、26頁），應可認定為真實。是揆之
      前開條文規定及說明，聲請人向本院聲請更生，須符合「
      不可歸責於己致履行顯有重大困難之事由」之要件，方為
      適法。
    (二)而依聲請人所提出98年度綜合所得稅各類所得資料清單所
      載（見本院卷第29頁），聲請人於98年毀諾時，係任職臺
      北市政府環境保護局，該年度所得收入計57萬4286元，平
      均每月收入約為4 萬7857元，本院即應以此為審究聲請人
      毀諾時有無不可歸責於己致履行顯有重大困難之依據。
    (三)又聲請人雖陳稱其配偶因年齡及學歷關係而由聲請人扶養
      ，是其每月生活必要支出包括租金1 萬5000元、勞健保費
      1307元、電費743 元、電話費600 元、瓦斯費690 元、水
      費300 元、醫藥費300 元、食品1 萬元、日用品300 元、
      車費900 元、扶養費1405元等項，合計每月約須支出3 萬
      1545元，然按消債條例之立法目的，既在使不幸陷入經濟
      困境之人得以清理債務、重建生活，且在清理債務過程中
      能保有符合人性尊嚴之最低生活，而非維持債務人過去慣
      常之寬逸生活，是於評估債務人是否有不能清償債務或有
      不能清償之虞時，應非由債務人任意主張其基本生活費用
      之數額，而係債務人應在維持基本生活之情況下，於能力
      範圍內盡力清償債務，否則將造成揮霍無度致難以履行者
      ，反而更容易進入更生程序之不合理現象。故本院經審究
      聲請人所積欠債務高達391 萬6600元，自應較一般人更盡
      力節省開支，以利還款，並考量聲請人現於臺北市居住及
      工作，乃參酌行政主計處公告之98年度臺北市平均每人每
      月最低生活費用1 萬4558元，以為聲請人每月必要生活費
      用之計算依據，始為合理；至於聲請人雖主張其尚需扶養
      其配偶乙節，然衡以聲請人配偶為47年9 月3 日出生，目
      前為53歲，尚非毫無工作能力之可能，且聲請人對此亦未
      提出任何證據以為釋明其配偶有何需要扶養情事，遑論依
      聲請人所提出之配偶存摺所載（見本院卷第56至60頁），
      其配偶於99年至100 年之期間，其存摺均不時有大額款項
      進出，則其是否確需聲請人之扶養，實非無疑問。職是，
      本院認聲請人於98年毀諾時之每月必要費用應以其個人平
      均最低生活費用1 萬4558元，另加計每月須支出扶養父親
      之扶養費1405元，合計1 萬5963元以為適當。
    (四)準此，聲請人於98年間毀諾時，其收入4 萬7857元於扣除
      協商應繳金額3 萬9166元後，顯已不足供其個人當時之最
      低生活需求及扶養父親使用，揆諸前揭說明，應認客觀上
      確有不可歸責於己致履行顯有重大困難之事由。此外債權
      銀行中國信託商業銀行於協商當時未考量聲請人必要生活
      費用，致擬定出聲請人不足以負擔之還款方案，造成聲請
      人因無力履行而生毀諾情事，顯與憲法第15條保障人民生
      存權意旨不符，聲請人為求儘速脫免高額欠款催收壓力致
      不得不接受上開不足以維持最低基本生活所需之協商條款
      ，衡消債條例係旨在使陷於經濟上困境之消費者，得以謀
      求更生機會，並妥適調整債權人及利害關係人權利義務關
      係之立法目的，且於消債條例施行前，債權銀行乃具有經
      濟上強勢地位，債務人欠缺適當消費者債務更生途徑以觀
      ，尚不能謂債務人同意接受上開根本無力履行協商條款之
      情狀，有何應加以非難之必要，確應屬不可歸責於聲請人
      之事由，即應予其更生之機會。
四、綜上所述，聲請人係一般消費者，其已達不能清償債務之程
    度，其中無擔保或無優先權之債務未逾1200萬元，且前於消
    債條例施行前雖與各債權銀行達成協議，但因不可歸責於己
    之事由，致履行上開協議顯有重大困難，復未經法院裁定開
    始清算程序或宣告破產；又查無消債條例第6 條第3 項、第
    8 條或第46條各款所定駁回更生聲請之事由存在，則聲請人
    聲請更生，即應屬有據。本件聲請人更生既經准許，爰並依
    上開規定命司法事務官進行本件更生程序。
五、另本件更生聲請既經准許，已無另為保全處分之必要，是聲
    請人所為保全處分之聲請即不予審究。至於聲請人於更生程
    序開始後，應另提出足以為債權人會議可決或經法院認為公
    允之更生方案以供採擇，俾免更生程序進行至依消費者債務
    清理條例第61條規定應行清算之程度；本件司法事務官於進
    行更生程序、協助債務人提出更生方案時，應注意更生方案
    需酌留債務人生活上應變所需費用，並依社會常情衡量債務
    人之償債能力，依此協助債務人擬定公允之更生方案，始符
    消費者債務清理條例重建債務人經濟生活之立法目的，附此
    敘明。
六、爰裁定如主文。
中    華    民    國   100    年    10    月    26    日
                  民事第二庭    法  官  趙子榮
上為正本係照原本作成。
本件不得抗告。
本裁定已於100 年10月26日下午4 時公告。
中    華    民    國   100    年    10    月    26    日
                                書記官  謝榕芝